【裁判字號】    99,訴,1877
【裁判日期】    991230
【裁判案由】    虛報進口貨物產地
【裁判全文】
臺北高等行政法院判決
                                      99年度訴字第1877號
                                    99年12月16日辯論終結
原      告  冼重光
被      告  財政部基隆關稅局
代  表  人  蔡秋吉（局長）
訴訟代理人  李風樵
上列當事人間虛報進口貨物產地事件，原告不服財政部中華民國
99年7 月21日台財訴字第09900064710 號訴願決定，提起行政訴
訟，本院判決如下：
    主  文
原告之訴駁回。
訴訟費用由原告負擔。
    事實及理由
一、事實概要：
    原告委由豊吉報關有限公司於98 年1月14日向被告報運進口
    香港產製成衣乙批（進口報單號碼：第AA/98/0088/1314 號
    ），原報列貨品分類號列第6101.20.00.00-2 號「棉製男用
    或男童用大衣、駕車外套、披肩、斗蓬、附有頭巾之禦寒外
    套（包括滑雪夾克）、風衣、擋風夾克及類似品，針織或鉤
    針織者」，輸入規定MP1 （大陸物品有條件准許輸入），電
    腦核定按C3（應驗貨物）方式通關。被告查驗結果，以實到
    貨物產地為中國大陸，且非屬經濟部公告准許輸入之大陸物
    品，經審理原告虛報進口貨物產地，逃避管制之違章成立，
    乃參據財政部關稅總局驗估處簽復查價結果，以98年第
    09800971號處分書，依海關緝私條例第37條第3 項轉據同條
    例第36條第1 項、第3 項規定，處貨價1 倍之罰鍰計新臺幣
    （下同）405,830 元，併沒入貨物。原告不服，申請復查，
    未獲變更，提起訴願，亦遭駁回，遂向本院提起本件行政訴
    訟。
二、兩造聲明：
    (一)原告聲明：
      1.訴願決定、復查決定及原處分關於罰鍰部分均撤銷。
      2.訴訟費用由被告負擔。
    (二)被告聲明：
      1.駁回原告之訴。
      2.訴訟費用由原告負擔。
三、原告主張：
    (一)原告任職於貨運承攬公司，於97年年10月16日接獲上海代
      理請求協助處理一票經由香港發出的海運貨物，因為國外
      代理請求我提供進口的協助，所以提供本人的名義代理進
      口其代理之貨物乙批，查實際收貨人為香港商利豐品牌代
      理股份有限公司（下稱利豐公司）。貨物進口前，原告確
      實告知國外代理，貨物必須符合中華民國進口相關法令，
      所有文件必須準備齊全並需為真實（鈞院卷第33頁，與國
      外代理通聯紀錄），也確實告知此貨物如果為大陸製造會
      遭到海關單位查緝並罰款，國外代理保證產品絕對為香港
      製造，並提供相關文件，亦保證文件也是正確無誤的，若
      貨物有任何問題均會負起全權責任。原告亦電詢我國國貿
      局及關稅總局等相關單位詢問產地證書真偽，辦事人員均
      告知無法在貨物進口前查詢，必須透過國外出貨人協助查
      詢，或需等貨物進口後始得由海關部門發文國外查詢，是
      以原告無從於貨物進口前即知悉文件係真實無誤。復查決
      定書之「虛報所運貨物之名稱、數量或重量…」並非原告
      所為，應由海關及駐外單位加以查證以維本國人民之權利
      義務，而非加諸人民查證之責任，亦非原告得以查明，原
      告無故意亦無過失，並已盡本人所能查證之可能，此查證
      之責任應由政府政策及相關單位負責以維本國人民之權利
      。另外原告也將國外代理提供之產地證書及商會證書相關
      文件請豐吉報關行提供被告作初步詢問，被告也回覆文件
      符合規定，基於信任代表我國之海關人員之查驗核可及國
      外代理之保證，原告才通知國外代理並安排進口。
    (二)請求調查證據：
      鈞院為查明上開事實，可發函豐吉報關行函查，是否協助
      原告提供產地證書及商會證書相關文件給基隆海關詢問可
      否進口及被告是否回覆產地證書及商會證書相關文件符合
      進口要求。
    (三)按海關緝私條例第37條規定，依原告與利豐公司往來之資
      料所示，原告非為貨主，而係報關業者，若利豐公司提供
      不實之記載之相關文件與原告交予海關，亦非原告可得而
      知，而應僅就貨主依上開條例而處罰之，而非處罰原告。
      且按刑法第12條、第13條、第14條有明定行為非出於故意
      及過失不罰，原告已善盡所有查證之可能，並詢問我國海
      關是否可得於進口之初查詢其產地，亦未獲得答覆，詢問
      外國之海關相關事宜時，則外國之相關機構要求要由我國
      海關發文查詢始能提供相關資料，而我國海關拒絕本人先
      行查詢之要求，而致進口後才查詢，我國海關此部分應負
      起全部之責任。由上開可知，本人非故意，亦無過失，縱
      刑法於處罰人民時，人民非出於故意或過失均可不罰，舉
      重以明輕，本人之無過失之行為應為不罰，而應加強我國
      海關於進口之初之責任，而非加重人民過苛之要求。又按
      海關緝私條例第45之1 條規定，原告實為受害者，是否可
      依此部分認定為情節輕微而免予處罰或酌減罰金，以維憲
      法保護本國人民之主旨。另原告已於99年3 月8 日正式對
      利豐公司提出刑事訴訟，請鈞院參酌，並查考原告與國外
      代理之通聯紀錄，有原告詢問國外代理之詳細紀錄云云。
    (四)提出本件原處分書、訴願決定書、刑事告訴狀、與國外代
      理通聯紀錄等件影本為證。
四、被告主張：
    (一)按貨物進口人對於進口貨物（報單）負誠實申報之義務，
      應注意報單上各事項之申報是否正確；海關緝私條例第37
      條所稱「虛報」係指「申報虛偽不實」而言，進口貨物是
      否涉及虛報，係以原申報者與實際進口貨物現狀為認定憑
      據，當原申報與實際來貨不符時，即構成虛報。又進口非
      屬「臺灣地區與大陸地區貿易許可辦法」第7 條規定准許
      輸入之大陸地區物品者，即構成進口禁止輸入之物品而涉
      及逃避管制之違法行為，被告依法論處，洵屬有據。
    (二)本件原告於98 年1月14日報運進口香港產製男式拉鏈兜帽
      衫乙批，依原告提供之產地證明書及相關文件，系爭貨物
      是向香港WINLORD ENTERPRISE GROUP公司購買，實際製造
      商為香港KAM FUNG TRADING CO.公司（工廠牌照編號：
      15382 ），惟經函請香港駐外單位查證結果略以（原處分
      卷2 附件1 、2 ）：香港總商會證實產地證明書(NO：
      4M09C000408)非其所簽發，且工廠牌照編號15382 並不存
      在；另據香港商業登記署之資料顯示，KAM FUNG TRADING
      CO. 公司在港登記之業務性質為貿易(TRADING) 等情。被
      告認原告主張系爭來貨係在香港製造，核不足採，復參據
      香港地理位置鄰近中國大陸，內地貨物常轉運至香港出口
      ，乃綜合研判認定其產地為中國大陸。
    (三)原告雖訴稱係受國外代理商之委託，以其名義申報貨物進
      口，實際貨主為利豐公司云云，查原告為本件進口報單所
      載納稅義務人及進口艙單所載收貨人（原處分卷2 附件3
      ），即為系爭貨物之實際進口人，被告以原告為本件違章
      案之受處分人，自無違誤。原告事後辯稱係受利豐公司所
      託，無辜受害乙節，縱屬實情，亦屬得否向對方請求損害
      賠償問題，並無礙原告對系爭貨物進口人之認定，更非免
      罰之理由。又依國際貿易實務，買賣雙方對成交貨物之名
      稱、數量、價格、產地等，於成交時即有約定，並應按約
      定之貨物交運；又進口人於報關前，得依規定向海關申請
      進入存貨處所檢視未放行貨物，以確保申報內容之正確性
      。原告既從事進出口貨物相關業務，當知未經公告准許輸
      入之大陸物品不准進口，對於貨物之產地應事先查證，庶
      免違規受罰。原告未善盡查證義務，即率爾委任報關行向
      海關申報，致發生虛報進口貨物產地，逃避管制情事，，
      縱非故意屬實，亦難謂無應注意，能注意，而不注意之過
      失，依行政罰法第7 條第1 項規定意旨，自應受罰，被告
      依法論處，核無違誤。至於原告訴稱依海關緝私條例第45
      條之1 情節輕微規定免罰乙節，按海關緝私條例第45條之
      1 情節輕微認定標準第3 條規定「違反本條例第36條第1
      項規定之案件，其進口貨物完稅價格或出口貨物離岸價格
      未逾新臺幣5 千元者，免處罰鍰。…」，本件經核完稅價
      格合計405,830 元，業已逾5 千元，核與上開規定未合，
      自無該條之適用，原告所訴，顯係誤解法令，殊無足採等
      語。
五、按「報運貨物進口而有下列情事之一者，得視情節輕重，處
    以所漏進口稅額2 倍至5 倍之罰鍰，或沒入或併沒入其貨物
    ：一、…四、其他違法行為。」；「有前二項情事之一而涉
    及逃避管制者，依前條第1 項及第3 項論處。」；「私運貨
    物進口…者，處貨價1 倍至3 倍之罰鍰」；「前二項私運貨
    物沒入之。」，海關緝私條例第37條第1 項、第3 項及第36
    條第1 項、第3 項各定有明文。又進口非屬「臺灣地區與大
    陸地區貿易許可辦法」第7 條規定准許輸入之大陸地區物品
    者，即構成進口禁止輸入之物品而涉及逃避管制之違法行為
    。
六、前揭事實概要所載各情，為兩造所不爭，且有上開各該文件
    、原處分、復查決定書及訴願決定書等件影本附原處分卷及
    訴願機關卷可稽。茲依前述兩造主張之意旨，就下列各點敘
    明判決之理由。
七、原告報運進口系爭貨物，涉有虛報進口貨物產地，逃避管制
    之違章情事：
    (一)本件原告於98年1 月14日向被告報運進口香港產製成衣乙
      批（報單第AA/98/0088/1314 號，原處分卷1 附件1 ），
      原報列貨品分類號列第6101.20.00.00-2 號「棉製男用或
      男童用大衣、駕車外套、披肩、斗蓬、附有頭巾之禦寒外
      套（包括滑雪夾克）、風衣、擋風夾克及類似品，針織或
      鉤針織者」，輸入規定MP1 （大陸物品有條件准許輸入）
      ，電腦核定按C3（應驗貨物）方式通關。經被告查驗結果
      ，實到貨物產地為中國大陸，且非屬經濟部公告准許輸入
      之大陸物品，因認原告報運進口系爭貨物，涉有虛報進口
      貨物產地，逃避管制之違章情事，核無不合。
    (二)原告主張其非系爭貨物之實際貨主，並無虛報進口貨物產
      地，逃避管制之情事云云。按海關緝私條例第37條所稱「
      虛報」係指「申報虛偽不實」而言，進口貨物是否涉及虛
      報，係以原申報者與實際進口貨物現狀作為認定之依據。
      當原申報與實際來貨不符時，即構成虛報。經查，原告於
      98年1 月14日報運進口香港產製男式拉鏈兜帽衫乙批，依
      原告提供之產地證明書及相關文件，系爭貨物係向香港
      WINLORD ENTERPRISE GROUP公司所購買，實際製造商為香
      港KAM FUNG TRADING CO.公司（工廠牌照編號：15382 ）
      。惟經被告函請香港駐外單位查證結果略以（原處分卷2
      附件1 、2 ）：香港總商會證實產地證明書(NO：
      4M09C000408)非其所簽發，且工廠牌照編號15382 並不存
      在；另據香港商業登記署之資料顯示，KAM FUNG TRADING
      CO. 公司在港登記之業務性質為貿易(TRADING) 等情。據
      此，原告申報系爭來貨係在香港製造，顯有不實。被告參
      據香港地理位置鄰近中國大陸，內地貨物常轉運至香港出
      口，乃綜合研判系爭貨物產地為中國大陸，核屬有據，並
      無不合。原告雖稱其受國外代理商之委託，以自己名義申
      報貨物進口，實際貨主為利豐公司云云。惟查，原告為本
      件進口報單所載納稅義務人及進口艙單所載收貨人（原處
      分卷2 附件3 ），即為系爭貨物之實際進口人，被告以原
      告為本件違章案之受處分人，核無違誤。原告所稱受利豐
      公司所託，無辜受害云云，縱屬實情，亦屬基於內部關係
      ，得否向對方請求損害賠償之問題，並無礙於原告違章行
      為之成立，更非免責之事由。原告上開主張，核不足採。
八、被告所為罰鍰處分，並無違誤：
    (一)綜上所述，原告報運進口系爭貨物，涉有虛報進口貨物產
      地，逃避管制之違章情事，被告乃參據財政部關稅總局驗
      估處簽復查價結果，以98年第09800971號處分書（原處分
      卷1 附件2 ），依海關緝私條例第37條第3 項轉據同條例
      第36條第1 項、第3 項規定，處貨價1 倍之罰鍰計
      405,830 元，並無違誤。
    (二)原告主張本件其無過失，系爭貨物報運進口前，曾詢問相
      關單位有關產地證書之真偽，惟未獲查明告知云云。按國
      際貿易實務，買賣雙方對成交貨物之名稱、數量、價格、
      產地等，於成交時即有約定，並應按約定之貨物交運。又
      「存棧之進口、出口或轉運、轉口貨物，如須公證、抽取
      貨樣、看樣、或進行必要之維護等，貨主應向海關請領准
      單，經駐棧關員簽章後由貨棧業者監視辦理…」，海關管
      理進出口貨棧辦法第21條第1 項定有明文，是以進口人於
      貨物報關前，依規定得為取貨看樣，以確保申報內容之正
      確性，避免虛報進口逃避管制等違章情事之發生。經查，
      本件原告係從事進出口貨物相關業務，當知未經公告准許
      輸入之大陸物品不准進口，對於貨物之產地應事先查證，
      以免觸法。本件縱如原告所稱系爭貨物報運進口前，曾詢
      問相關單位有關產地證書之真偽，惟依前揭規定及說明，
      原告對於系爭貨物之產地，事先未能善盡查證義務，即率
      爾委任報關行向海關申報，致生虛報進口貨物產地，逃避
      管制之違章情事。原告所為，縱非故意，亦難謂無應過失
      。被告依法論處，核無違誤。原告上開主張，不足為採。
    (三)原告復主張本件得依海關緝私條例第45條之1 情節輕微規
      定免罰云云。按「違反本條例第36條第1 項規定之案件，
      其進口貨物完稅價格或出口貨物離岸價格未逾新臺幣5 千
      元者，免處罰鍰。…」，海關緝私條例第45條之1 情節輕
      微認定標準第3 條定有明文。經查，本件系爭貨物經核完
      稅價格合計405,830 元，業已逾5 千元，核與上開規定未
      合，自無該條之適用。原告所稱本件情節輕微得依規定免
      罰云云，核係對於法規之誤解，並非可採。
九、本件事證，已臻明確，原告復聲請調查豐吉報關行是否協助
    原告提供產地證書及商會證書相關文件給基隆海關詢問可否
    進口及被告是否回覆產地證書及商會證書相關文件符合進口
    之要求云云，核無必要，附此敘明。
十、從而，本件被告以原告報運進口系爭貨物，涉有虛報進口貨
    物產地，逃避管制之違章行為，所為罰鍰處分，於法並無違
    誤。復查及訴願決定遞予維持，亦無不合。原告徒執前詞，
    訴請撤銷，為無理由，應予駁回。
據上論結，本件原告之訴為無理由，依行政訴訟法第98條第1 項
前段，判決如主文。
中    華    民    國    99    年    12    月    30    日
                  臺北高等行政法院第二庭
                            審判長法  官  徐瑞晃
                                  法  官  陳姿岑
                                  法  官  蕭忠仁
上為正本係照原本作成。
如不服本判決，應於送達後20日內，向本院提出上訴狀並表明上
訴理由，如於本判決宣示後送達前提起上訴者，應於判決送達後
20日內補提上訴理由書（須按他造人數附繕本）。
中    華    民    國    99    年    12    月    30    日
                                  書記官  蕭純純

司法院資訊處製作；財團法人民間司法改革基金會備份。
